臺灣高雄地方法院刑事判決
111年度審訴字第510號
公  訴  人  臺灣高雄地方檢察署檢察官
被      告  蘇垣齊





            黄仲源



上列被告因詐欺案件，經檢察官提起公訴（110年度偵字第9號）
，因被告於準備程序進行中，就被訴事實為有罪之陳述，經受命
法官告知簡式審判程序之旨，並聽取被告與公訴人之意見後，由
本院合議庭裁定由受命法官獨任依簡式審判程序審理，判決如下
：
    主  文
蘇垣齊犯三人以上共同詐欺取財罪，處有期徒刑壹年壹月。未扣
案之犯罪所得新臺幣壹仟元沒收，於全部或一部不能沒收或不宜
執行沒收時，追徵其價額。
黄仲源犯三人以上共同詐欺取財罪，處有期徒刑壹年參月。未扣
案之犯罪所得新臺幣柒仟伍佰陸拾元沒收，於全部或一部不能沒
收或不宜執行沒收時，追徵其價額。
    事  實
一、黃仲源、蘇垣齊於民國109年5月3日起，加入真實姓名年籍不
    詳，綽號「旺旺休」及其他真實姓名年籍不詳之成年人所屬之
    詐騙集團，分別負責該詐欺集團領取包裹、領款車手之工作
    ，並與該集團內其他成員，共同意圖為自己不法之所有，基
    於三人以上共同詐欺取財、隱匿詐欺所得去向之洗錢，及以
    不正方法由自動付款設備取得他人財物之犯意聯絡，先由該
    詐騙集團成員撥打電話給莊孟家，並自稱「龍俊瑋」（龍俊
    瑋涉犯詐欺部分，經檢察官另為不起訴處分）向莊孟家佯稱
    「要辦理貸款，需交出提款卡及密碼」等語，致莊孟家陷於
    錯誤而於109年5月11日晚間8時13分許，在新北市○○區○○街00
    0○0號統一便利商店合康門市，將其所申辦之中華郵政000-0
    0000000000000號帳戶(下稱郵局帳戶)之提款卡，以包裹寄
    送至高雄市○○區○○路0號統一超商建泰門市，蘇垣齊再依「
    旺旺休」指示前往上開建泰門市領取包裹（內含郵局帳戶提
    款卡）再轉交黄仲源後，黄仲源即持郵局帳戶提款卡，在未
    經莊孟家授權，即以輸入提領密碼致自動櫃員機設備之辨識
    系統陷於錯誤，誤認黄仲源係有權持用郵局帳戶提款卡之人
    之不正方法，而分別於109年5月13日晚間10時44分、10時45
    分、10時46分許，在高雄市○○區○○○路00○0號鳳山郵局提款
    機提領新臺幣(下同)6萬、6萬、3萬元、於翌日(14日)凌晨0
    時4分、0時5分許，在高雄市○○區○○路000號新田郵局提款機
    提領6萬元、4萬2千元，共計提領25萬2000元，再將所提領
    款項交給「旺旺休」。
二、案經莊孟家訴由高雄市政府警察局鳳山分局報告臺灣高雄地
    方檢察署檢察官偵查後起訴。
    理  由
一、程序方面：
    本件被告蘇垣齊、黄仲源所犯均係死刑、無期徒刑、最輕本
    刑為3年以上有期徒刑以外之罪，其於準備程序進行中就被
    訴事實為有罪之陳述，經受命法官告知簡式審判程序之旨，
    並聽取當事人之意見後，本院合議庭認無不得或不宜改依簡
    式審判程序進行之情形，爰依刑事訴訟法第273條之1第1項
    規定，裁定由受命法官獨任進行簡式審判程序。又本件所引
    屬於審判外陳述之傳聞證據，依同法第273條之2規定，不受
    第159條第1項關於傳聞法則規定之限制，依法有證據能力，
    合先敘明。
二、認定犯罪事實所憑之證據及其理由：
    上開犯罪事實，業據被告黃仲源、蘇垣齊均坦承不諱，核與
    證人即告訴人莊孟家證述相符，並有郵局帳戶之交易明細、
    告訴人寄送包裹之電子發票、告訴人網路通訊軟體LINE擷圖
    資料、109年5月13日郵局提款機監視器錄影畫面擷取照片、
    109年5月14日鳳山區新田路133號監視器錄影畫面擷取照片
    在卷可稽，足認被告前揭任意性自白，與事實相符，堪予採
    信。從而，本案事證明確，被告2人上開犯行，均堪認定，
    應依法論科。
三、論罪科刑：
  ㈠法律說明：
  ⒈按共同實行犯罪行為之人，在合同意思範圍以內，各自分擔
    犯罪行為之一部，相互利用他人之行為，以達其犯罪之目的
    者，即應對於全部所發生之結果，共同負責，不問犯罪動機
    起於何人，亦不必每一階段犯行，均經參與。再關於犯意聯
    絡，不限於事前有所協議，其於行為當時，基於相互之認識
    ，以共同犯罪之意思參與者，亦無礙於共同正犯之成立。且
    數共同正犯之間，原不以直接發生犯意聯絡者為限，即有間
    接之聯絡者，亦包括在內。詐欺集團成員，以分工合作之方
    式，各自分擔犯罪行為之一部，相互利用他人之行為，以達
    詐欺取財之目的，即應負共同正犯責任，不必每一階段犯行
    均經參與，且犯意之聯絡，亦不以直接發生者為限，其有間
    接之聯絡者，亦屬之（最高法院28年上字第3110號判例、85
    年度台上字第6220號、97年度臺上字第2946號判決意旨參照
    ）。被告2人加入本件詐欺集團，被告蘇垣齊負責領取內有
    郵局帳戶提款卡之包裹後，再轉交與被告黄仲源提款，被告
    黄仲源提款後，再將款項轉交與「旺旺休」，渠等雖未自始
    至終參與各階段之犯行，但主觀上對該詐欺集團呈現細密之
    多人分工模式及彼此扮演不同角色、分擔相異工作而屬有結
    構性組織等節，顯已有所預見，且渠等所參與者既係本件整
    體詐欺取財犯罪計畫不可或缺之重要環節，渠等與詐欺集團
    成員間，在合同意思範圍內，各自分擔本件犯罪行為之一部
    ，彼此相互利用他人之行為，最終共同達成其等詐欺取財犯
    罪之目的，依前揭說明，被告2人自應就本件詐欺集團詐欺
    取財犯行所發生之結果，同負全責。
  ⒉次按洗錢防制法業於105年12月28日修正公布，並於106年6
　  月28日施行，本次修法參考國際防制洗錢金融行動工作組織
    （Financial Action Task Force ，下稱FATF）40項建議之
    第3 項建議，並參採聯合國禁止非法販運麻醉藥品和精神藥
    物公約及聯合國打擊跨國有組織犯罪公約之洗錢行為定義，
    將洗錢行為之處置、多層化及整合等各階段，全部納為洗錢
    行為，完整規範洗錢之所有行為模式。不惟就洗錢行為之定
    義（第2 條）、前置犯罪之門檻（第3 條）、特定犯罪所得
    之定義（第4 條），皆有修正。抑且因應洗錢行為定義之修
    正，將修正前同法第11條第1 項、第2 項區分為自己或為他
    人洗錢罪，而有不同法定刑度，合併移列至第14條第1 項，
    亦不再區分為不同罪責，同處7 年以下有期徒刑，併科新臺
    幣500 萬元以下罰金，以求與國際規範接軌，澈底打擊洗錢
    犯罪。從而新法第14條第1 項之一般洗錢罪，只須有第2 條
    各款所示洗錢行為之一，而以第3 條規定之特定犯罪作為聯
    結為已足。申言之，洗錢之定義，在新法施行後，與修正前
    規定未盡相同，因此是否為洗錢行為，自應就犯罪全部過程
    加以觀察，不僅須行為人客觀上有掩飾或隱匿特定犯罪所得
    之財物或財產上利益之具體作為，主觀上更須具有掩飾或隱
    匿其犯罪所得或變得之財產或財產上利益與犯罪之關聯性，
    使其來源形式上合法化，以逃避國家追訴、處罰之犯罪意思
    ，始克相當。過去實務認為，行為人對犯特定犯罪所得之財
    物或利益作直接使用或消費之處分行為，或僅將自己犯罪所
    得財物交予其他共同正犯，祇屬犯罪後處分贓物之行為，非
    本條例所規範之洗錢行為。惟依新法規定，倘行為人意圖掩
    飾或隱匿特定犯罪所得來源，而將特定犯罪所得直接消費處
    分，甚或交予其他共同正犯予以隱匿，或由共同正犯以虛假
    交易外觀掩飾不法金流移動，即難認僅單純犯罪後處分贓物
    之行為，應仍構成新法第2 條第1 或2 款之洗錢行為（最高
    法院108 年台上字第3086號判決意旨參考）。查本案係分工
    由被告蘇垣齊領取郵局帳戶提款卡並轉交被告黄仲源，再由
    被告黄仲源持郵局帳戶提款卡提款後，將款項交與「旺旺休
    」，渠等行為已製造金流斷點，使偵查機關難以追查金流，
    以達掩飾詐欺犯罪所得之本質及去向，自屬洗錢防制法所稱
    之洗錢行為。
　⒊另按刑法第339條之2第1項之以不正方法由自動付款設備取得
    他人之物罪，其所謂「不正方法」，係指一切不正當之方法
    而言，並不以施用詐術為限，例如以強暴、脅迫、詐欺或侵
    占等方式取得他人之金融卡及密碼，再冒充本人由自動付款
    設備取得他人之物，或以偽造他人之金融卡由自動付款設備
    取得他人之物等等，均屬之（最高法院94年度台上字第4023
    號判決意旨參照）。查本案被告2人與詐欺集團成員共同施
    以詐術取得告訴人之郵局帳戶提款卡，再由被告黄仲源冒充
    為告訴人提領郵局帳戶內之款項，再轉交與「旺旺休」，自
    與前開規定相符。　　
  ㈡罪名及罪數：：
  ⒈核被2人所為，均係犯洗錢防制法第14條第1項之一般洗錢罪
    、刑法第339條之4第1項第2款之三人以上共同詐欺取財罪及
    同法第339條之2第1項之以不正方法由自動付款設備取財罪
    。　　
　⒉被告2人就上開犯行，與「旺旺休」及其所屬詐騙集團成員，
    有犯意聯絡及行為分擔，應論以共同正犯。
　⒊被告2人本件所為，均係以一行為觸犯上開各罪，為想像競合
    犯，各應從一重以三人以上共同詐欺取財罪論處。　
　⒋起訴意旨雖漏未論及被告2人本件亦涉犯洗錢防制法第14條第
    1項之一般洗錢罪，惟此部分均與上開本院認定有罪之部分
    有裁判上一罪關係，為起訴效力所及，並經本院於審理時補
    充諭知上揭法條，已保障被告2人辯護及防禦權，本院自應
    予以審理。
　⒌至就被告蘇垣齊是否該當累犯一事，因公訴意旨就此未為主
    張，遑論具體指出證明方法，參照111年4月27日最高法院11
    0年度台上大字第5660號裁定意旨，本院自毋庸依職權調查
    並為相關之認定，併予述明。
  ㈢刑之減輕部分：
    按想像競合犯之處斷刑，本質上係「刑之合併」。其所謂從
    一重處斷，乃將想像競合犯組成之評價上數罪，合併為科刑
    一罪，其所對應之刑罰，亦合併其評價上數罪之數法定刑，
    而為一個處斷刑。易言之，想像競合犯侵害數法益者皆成立
    犯罪，論罪時必須輕、重罪併舉論述，同時宣告所犯各罪名
    ，包括各罪有無加重、減免其刑之情形，亦應說明論列，量
    刑時併衡酌輕罪部分量刑事由，評價始為充足，然後依刑法
    第55條前段規定「從一重處斷」，非謂對於其餘各罪可置而
    不論。因此，法院決定處斷刑時，雖以其中最重罪名之法定
    刑，做為裁量之準據，惟於裁量其輕重時，仍應將輕罪合併
    評價在內（最高法院108年度台上字第4405號、第4408號刑
    事判決意旨參照）。查被告2人就本案犯行，迭於偵審中均
    坦承不諱，而依洗錢防制法第16條第2項規定：「犯前二條
    之罪，在偵查或審判中自白者，減輕其刑。」，故本案被告
    2人所犯洗錢防制法部分，依上開說明，均應減輕其刑，又
    被告2人本犯行，均係從一重論處三人以上共同詐欺取財罪
    ，是渠等此部分想像競合輕罪得減刑部分，本院量刑時將併
    予審酌。　　
  ㈣刑罰裁量：
    爰以行為人之責任為基礎，審酌被告2人均正值青壯，非無
    謀生能力，竟不思循正途賺取報酬，貪圖不法利益而參加所
    屬三人以上之詐欺集團分別擔任領取提款卡並轉交提款車手
    、提款車手及轉交提領款項之工作，無視政府宣示掃蕩詐欺
    集團決心，同時使不法份子得以隱匿真實身分，減少遭查獲
    風險，助長犯罪，破壞社會秩序及社會成員間之互信基礎甚
    鉅，造成他人之恐懼擔憂，更製造金流斷點，掩飾、隱匿詐
    欺犯罪不法所得去向，造成告訴人受有財產上之損失，所為
    實有不該，惟考量本件被告2人本案之角色及分工，尚非居
    核心之地位，且犯後均坦承犯行，態度尚可，再審酌被告蘇
    垣齊前於104至106年間，迭因販賣毒品、持有毒品、施用毒
    品等案件，經本院分別判處徒刑確定，及於108年執行完畢
    之前科素行、被告黄仲源之前科素行（詳卷附臺灣高等法院
    被告2人前案紀錄表），末衡量被告2人均未與告訴人和解賠
    償損害或取得原諒，兼衡渠等教育程度、經濟（涉個人隱私
    ，詳卷）等一切情狀，分別量處如主文所示之刑。
四、沒收部分：
  ㈠按共同犯罪行為人之組織分工及不法所得，未必相同，特別
    是集團性或重大經濟、貪污犯罪，彼此間犯罪所得分配懸殊
    ，其分配較少甚或未受分配之人，如仍應就全部犯罪所得負
    連帶沒收之責，超過其個人所得之剝奪，無異代替其他犯罪
    參與者承擔刑罰，顯失公平。故共同犯罪，其所得之沒收，
    應就各人分得之數為之（最高法院104 年度第13次刑事庭會
    議決議、104 年度台上字第3935號判決意旨參照）。經查，
    被告黄仲源所領取款項，除扣除報酬即所提領之款項3%外，
    其餘款項已為被告黄仲源交與「旺旺休」，被告蘇垣齊領取
    郵局帳戶提款卡並轉交被告黄仲源獲得報酬1000元等節，據
    渠等供陳在卷，是被告2人本案實際取得而未扣案之犯罪所
    得，即分別為被告黄仲源為7560元為(計算式：25萬2000元×
    0.03%＝7560元)、被告蘇垣齊為1000元，卷內復無被告2人已
    實際返還或賠償之事證，均應依刑法第38條之1 第1 項前段
    、第3項規定宣告沒收之，並諭知於全部或一部不能沒收或
    不宜執行沒收時，追徵其價額。
  ㈡另洗錢防制法第18條第1項前段固規定：「犯第14條之罪，其
    所移轉、變更、掩飾、隱匿、收受、取得、持有、使用之
    財物或財產上利益，沒收之」，但條文並無「不問屬於犯罪
    行為人與否」之要件（絕對義務沒收），當以屬於（按指實
    際管領）犯罪行為人者為限，始應（相對義務）沒收。查本
    案遭被告2人掩飾、隱匿去向與所在之詐欺所得（不含被告2
    人報酬），已由被告黄仲源交與「旺旺休」，則本案遭被告
    2人掩飾、隱匿去向與所在之詐欺所得，已不在被告實際管
    領之中，自無從依上開規定諭知沒收，附此敘明。
據上論斷，應依刑事訴訟法第273條之1第1項、第284條之1 、第
299條第1項前段，判決如主文。
本案經檢察官鄭博仁提起公訴，檢察官呂乾坤到庭執行職務。
中　　華　　民　　國　　111 　年　　8 　　月　　23　　日
                  刑事第五庭  法  官    陳銘珠
以上正本證明與原本無異。
如不服本判決應於收受送達後20日內向本院提出上訴書狀，並應
敘述具體理由；如未敘述上訴理由者，應於上訴期間屆滿後20日
內向本院補提理由書（均須按他造當事人之人數附繕本）「切勿
逕送上級法院」。
因疫情而遲誤不變期間，得向法院聲請回復原狀。
中　　華　　民　　國　　111 　年　　8 　　月　　23　　日
                              書記官    沈佳螢
附錄本案論罪科刑法條：
《洗錢防制法第14條》
有第二條各款所列洗錢行為者，處七年以下有期徒刑，併科新臺
幣五百萬元以下罰金。
前項之未遂犯罰之。
前二項情形，不得科以超過其特定犯罪所定最重本刑之刑。
《中華民國刑法第339條之2》
意圖為自己或第三人不法之所有，以不正方法由自動付款設備取
得他人之物者，處三年以下有期徒刑、拘役或三十萬元以下罰金
。
以前項方法得財產上不法之利益或使第三人得之者，亦同。
前二項之未遂犯罰之。
《中華民國刑法第339條之4》
犯第339條詐欺罪而有下列情形之一者，處1年以上7年以下有期
徒刑，得併科1百萬元以下罰金：
一、冒用政府機關或公務員名義犯之。
二、三人以上共同犯之。
三、以廣播電視、電子通訊、網際網路或其他媒體等傳播工具，
    對公眾散布而犯之。
前項之未遂犯罰之。  

    理  由